ACORDAO-COMPLETO-2426834

ACÓRDÃO 6307/2021 ATA 12/2021 - SEGUNDA CÂMARA

VISTOS, relatados e discutidos estes autos de tomada de contas especial instaurada pelo Ministério do Turismo (MTur) em desfavor de Everaldo Dias de Arruda, como então prefeito de Sairé - PE (gestões: 2005-2008 e 2009-2012) , diante da total impugnação dos dispêndios inerentes ao Convênio n.º 395/2009 destinado à realização do evento intitulado como "Festa do Buscapé em Sairé/PE" sob o montante de R$ 126.000,00 pelo aporte de R$ 120.000,00 em recursos federais e de R$ 6.000,00 em recursos da contrapartida, tendo a vigência do ajuste sido estipulada para o período de 9/6 a 30/9/2009;
	ACORDAM os Ministros do Tribunal de Contas da União, reunidos na Sessão da 2ª Câmara, ante as razões expostas pelo Relator, em:
	9.1. julgar irregulares as contas de Everaldo Dias de Arruda, nos termos dos arts. 16, III, alíneas "b" e "c", com o § 2º, "b", e 19, caput, da Lei nº 8.443, de 1992, para condená-lo ao pagamento do correspondente débito, com a atualização monetária e os juros de mora calculados desde a data informada até o efetivo recolhimento, fixando-lhe o prazo de 15 (quinze) dias, contados da notificação, para que comprove perante o Tribunal, nos termos do art. 214, III, "a", do RITCU, o recolhimento da referida dívida em favor do Tesouro Nacional, na forma da legislação em vigor, sob as seguintes condições:
	Data da Ocorrência
	Valor Original (em R$) 

	10/7/2009
	120.000,00

	9.2. aplicar a multa prevista no art. 57 da Lei n.º 8.443, de 1992, em desfavor de Everaldo Dias de Arruda sob o valor de R$ 60.000,00 (sessenta mil reais) , fixando-lhe o prazo de 15 (quinze) dias, contados da notificação, para que comprove, perante o Tribunal, nos termos do art. 214, III, "a", do RITCU, o recolhimento da referida dívida em favor do Tesouro Nacional, com a devida atualização monetária, na forma da legislação em vigor;
	9.3. autorizar, caso requerido, nos termos do art. 26 da Lei nº 8.443, de 1992, e do art. 217 do RITCU, o parcelamento das dívidas fixadas por este Acórdão em até 36 (trinta e seis) parcelas mensais e sucessivas, com a devida atualização monetária e os correspondentes acréscimos legais, esclarecendo ao responsável que a falta de pagamento de qualquer parcela importará no vencimento antecipado do saldo devedor, nos termos do art. 217, § 2º, do RITCU, sem prejuízo das demais medidas legais;
	9.4. autorizar, desde logo, a cobrança judicial das dívidas fixadas por este Acórdão, nos termos do art. 28, inciso II, da Lei nº 8.443, de 1992, com o eventual pedido cumulativo, se for o caso, de condenação por improbidade administrativa, diante do não atendimento à notificação; informando nesse ponto que, como a malsinada irregularidade configuraria a eventual conduta dolosa no sentido de efetivamente assumir o risco de facilitar, permitir ou concorrer para que pessoa física ou jurídica privada incorpore ou utilize rendas, verbas ou valores integrantes do acervo patrimonial da administração pública, sem a observância das formalidades legais ou regulamentares aplicáveis, resultando no eventual ilícito doloso de improbidade administrativa causador do aludido prejuízo ao erário, nos termos, por exemplo, do art. 10, I e II, da Lei n.º 8.429, de 1992, a eventual prescrição da ação de ressarcimento ao erário não subsistiria, estando esse entendimento em plena consonância com a jurisprudência fixada pelo STF no bojo do RE 852.475-SP, com o trânsito em julgado a partir de 6/12/2019, diante da Tese de Repercussão Geral n.º 897; e
9.5. enviar a cópia do presente Acórdão, com o Relatório e a Proposta de Deliberação, à Procuradoria da República no Estado de Pernambuco, nos termos do art. 16, § 3º, da Lei nº 8.443, de 1992, para o ajuizamento das ações civis e penais cabíveis.

Tomada de Contas Especial instaurada pelo Ministério do Turismo (MTur) diante da total impugnação dos dispêndios do Convênio n.º 395/2009 para a realização do evento intitulado como Festa do Buscapé em Sairé/PE sob o montante de R$ 126.000,00 pelo aporte de R$ 120.000,00 em recursos federais e de R$ 6.000,00 em recursos da contrapartida, tendo a vigência do ajuste sido estipulada para o período de 9/6 a 30/9/2009.

Segunda Câmara

Município de Sairé - PE.

3. Responsável: Everaldo Dias de Arruda (CPF XXX.729.204-XX).

13.1. Ministros presentes: Bruno Dantas (Presidente), Augusto Nardes, Aroldo Cedraz e Raimundo Carreiro.
13.2. Ministros-Substitutos presentes: Marcos Bemquerer Costa e André Luís de Carvalho (Relator).

ACORDAO-COMPLETO-2501672

Acórdão 1610/2022 - Segunda Câmara

ANDRÉ DE CARVALHO

Trata-se de tomada de contas especial instaurada pelo Ministério do Turismo (MTur) em desfavor de Everaldo Dias de Arruda, como então prefeito de Sairé - PE (gestões: 2005-2008 e 2009-2012) , diante da total impugnação dos dispêndios inerentes ao Convênio n.º 395/2009 destinado à realização do evento intitulado como "Festa do Buscapé em Sairé/PE" sob o montante de R$ 126.000,00 pelo aporte de R$ 120.000,00 em recursos federais e de R$ 6.000,00 em recursos da contrapartida, tendo a vigência do ajuste sido estipulada para o período de 9/6 a 30/9/2009.
2.	Após a análise final do feito, o Auditor Federal Sérgio Brandão Sanchez lançou o seu parecer conclusivo à Peça 22, com a anuência dos dirigentes da Secex-TCE (Peças 23 e 24) , nos seguintes termos:
	" (...) 2. Para a execução da avença, foram previstos R$ 126.000,00, sendo R$ 6.000,00 de Contrapartida da Convenente e R$ 120.000,00 de Recursos Federais, os quais foram repassados pelo Concedente por meio da Ordem Bancária 20090B800907, emitida em 10/7/2009 (peça 1, p. 172) .
	2.1. Conforme consta destes autos, após o esgotamento (sem sucesso) das medidas adotadas para saneamento das impropriedades verificadas, instaurou-se a tomada de contas especial. O Tomador de Contas, em seu relatório (peça 1, p. 154-158) , concluiu pela responsabilidade do Sr. Everaldo Dias de Arruda, ex-prefeito do município de Sairé/PE (gestões: 2005-2008 e 2009-2012) , pelo débito apurado.   
	2.2. Secretaria Federal de Controle Interno/CGU elaborou o Relatório de Auditoria 743/2016 (peça 1, p. 178-181) , concluindo que o responsável em tela se encontrava em débito com a Fazenda Nacional pelo valor total apurado. Em concordância com o Relatório de Auditoria, foram emitidos: o Certificado de Auditoria do Coordenador-Geral de Auditoria da Área de Pessoal e Benefícios e de Tomada de Contas Especial (peça 1, p. 182) ; o Parecer do Dirigente do Órgão de Controle Interno, à peça 1, p. 183 (ambos com o mesmo número 743/2016) ; e o Pronunciamento Ministerial (peça 1, p. 186) . 
	2.3. No âmbito deste Tribunal, quando da elaboração da instrução inicial (peça 4) , a unidade técnica, em consonância com a entidade concedente, apontou as irregularidades abaixo transcritas, as quais, em conjunto, levaram à conclusão no sentido da não comprovação da boa e regular aplicação dos recursos recebidos:
	'a) não encaminhamento de fotografias, filmagens ou matérias de repercussão pós evento, de forma a poder comprovar a realização das apresentações artísticas no evento proposto, devendo as imagens constar registros, em plano aberto, com data, identificação da banda e elementos que demonstrem a execução física da ação especificamente na localidade e evento objeto do Convênio (as imagens apresentadas não permitiram 'identificar as bandas definidas no Plano de Trabalho, e ainda, demonstraram outros shows não previstos na referida ação) ;
	b) ausência da declaração original: (contendo nome, RG, CPF, valor recebido, período de execução e discriminação detalhada dos serviços prestados) emitida por cada um dos prestadores de serviços de anúncios com carro de som, com o atesto da Convenente, porém, houve o agravante de que a mídia apresentada ter sido desconsiderada pelo MTur, por conter SPOT de divulgação com nomes de deputados federais e estaduais, configurando promoção pessoal, fato contrário ao Princípio da Impessoalidade na Administração Pública;
	c) não apresentação de declaração do responsável pelo almoxarifado municipal atestando o recebimento e a distribuição de material de divulgação (panfletos, cartazes e faixas) nas quantidades e especificações contidas no Plano de Trabalho;
	d) os exemplares apresentados de cartazes de divulgação pela Convenente estavam com dimensões em desconformidade com o previsto no Plano de Trabalho;
	e) a declaração de não existência de outros patrocinadores no evento diverge da mídia de divulgação apresentada pela Convenente, que demonstrou vários patrocinadores, como Banco do Brasil, Governo de Pernambuco, Confederação Nacional da Indústria, dentre outros.' 
	2.4. No que tange à responsabilidade, verifica-se que esta foi imputada ao Sr. Everaldo Dias de Arruda, ex-prefeito do município de Sairé/PE. O débito apurado, no valor de R$ 120.000,00, compreendeu a totalidade do montante repassado pela entidade concedente.  
	2.5. Ainda no âmbito da instrução inicial, verificou-se que foi dada oportunidade de defesa ao agente responsabilizado, em obediência aos princípios constitucionais que asseguram o direito ao contraditório e à ampla defesa, tendo em vista as notificações juntadas à peça 1, p. 85, 107-108 e 137-138, contudo o mesmo não enviou justificativas de resposta capaz de elidir suas responsabilidades e nem o valor do débito foi recolhido, motivando, assim, a continuidade da presente Tomada de Contas Especial. Além disso, constatou-se que o interstício entre a data de ocorrência da irregularidade geradora do dano ao erário e a primeira notificação válida do responsável ocorreu em prazo inferior a dez anos (peça 1, p. 85) .
	2.6. Prosseguindo, uma vez apurado o débito e apontado o responsável, foi proposta a realização de citação do ex-gestor.
	2.7. Após a anuência do dirigente da unidade técnica, foi remetido o ofício 0075/SECEX/TO/TCU (peça 7) , datado de 31/1/2018. Em resposta, foram juntadas as alegações de defesa anexadas na peça 10. 	Os elementos trazidos pelo ex-gestor foram examinados na instrução presente na peça 11.
	2.8. Concluída a análise da defesa, o auditor instrutor entendeu que permaneciam ausentes elementos essenciais à demonstração da execução do objeto da avença, a exemplo de notas fiscais, recibos e fotografias que comprovassem os shows supostamente realizados pelas bandas Cavalo de Pau e Sertanejos do Forró.
	2.9. Outro ponto tratado naquela oportunidade foi o fornecimento de declarações de autoridades locais e também do Estado de Pernambuco, no intuito de ratificar a ocorrência do evento festivo. Sobre o tema, o auditor se posicionou no sentido de que tais documentos careciam de respaldo e não se prestavam à comprovação pretendida.
	2.10. Ato contínuo, foi proposto o julgamento pela irregularidade das contas, condenação em débito e aplicação de multa.
	2.11. A proposta apresentada foi encampada pelo titular da unidade técnica, bem como pelo MPTCU.
	2.12. Após apreciar a matéria, o Tribunal exarou o Acórdão 3551/2019-TCU-Segunda Câmara (peça 19) , da relatoria do Ministro-Substituto André Luís de Carvalho.
	2.13. Na ocasião, o colegiado acolheu o Voto do Relator e determinou a restituição do processo à unidade técnica, de modo que fosse examinada a manifestação complementar presente na peça 16, extemporaneamente juntada pela defesa do responsável. O referido exame deveria contemplar a análise dos seguintes pontos: (i) o contrato entre a empresa responsável pela contratação da banda (ABB L Promoções de Espetáculos Ltda.) e a referida prefeitura com o registro em cartório - no Anexo 1; (ii) o recibo de pagamento da empresa em face dos serviços prestados com a devida nota de empenho - no Anexo 2; (iii) as fotos da apresentação das bandas, no evento, com as faixas indicativas do nome da prefeitura, além da festa e das bandas - no Anexo 3; (iv) a alegação sobre a exigência exclusiva da apresentação de fotos; (v) a suposta impertinência sobre a rejeição dos elementos de prova (mídia apresentada) ante a suscitada violação ao princípio da impessoalidade (nome de parlamentares) ; (vi) a alegação sobre a ausência de previsão prévia da 'declaração do responsável pelo almoxarifado' para o ateste do recebimento e da distribuição do material de divulgação; e (vii) a alegação sobre a inexistência de outros patrocínios para o objeto do convênio.
	2.14. Em atendimento à determinação, cumpre realizar o exame da peça indicada, o que se dará no tópico a seguir.
	Exame
	Síntese das alegações adicionais (peça 16) 
	3.	Inicialmente, a defesa sustenta que o evento foi devidamente realizado, tendo sido cumpridos os objetivos previstos no convênio. 
	3.1. Argumenta que juntou o contrato (registrado em cartório) firmado entre a prefeitura e a empresa ABBL Promoções, que intermediou os shows, bem como o recibo de pagamento pelos serviços prestados e a nota de empenho emitida. Afirma, ainda, ter trazido fotos que comprovariam a apresentação das bandas, constando faixa com o nome da prefeitura, da festa e das bandas.
	3.2. Prosseguindo, assevera que inexiste no plano de trabalho ou no convênio firmado qualquer obrigatoriedade de apresentação de vídeos, bem como de outros itens que o ministério estaria exigindo, mas que não teriam sido previamente pactuados.
	3.3. Especificamente em relação aos anúncios em carro de som, argumenta que já foram juntados o contrato firmado, a nota de empenho e a nota fiscal emitida pela empresa, o que comprovaria formalmente a execução dos serviços contratados. Em adição, afirma que não pode ser aceita a análise técnica do Tribunal sobre o ponto, uma vez que a simples menção a nomes de parlamentares não pode constituir motivação suficiente para desconsiderar o conteúdo da mídia anexada. Assevera que tal ocorrência poderia até suscitar outras discussões, mas não se prestaria a desacreditar a efetiva prestação dos serviços contratados.
	3.4. Prosseguindo, no que se refere à comprovação da distribuição do material de divulgação do evento, a defesa alega que lhe foi exigida uma 'declaração do responsável pelo almoxarifado'. Entretanto, aduz que inexiste, no convênio firmado com o ministério, qualquer exigência nesse sentido. Além disso, esclarece que constam na prestação de contas exemplares do dito material, bem como foto do palco com a faixa onde se vê a marca do ministério concedente, o que comprovaria a execução do serviço. Finalizando o ponto, argumenta que eventuais divergências nas medidas previstas para o material devem ser entendidas como falhas de caráter formal, não sendo razão para glosa da despesa.
	3.5. Concluindo sua defesa, o responsável passa a tratar da questão do patrocínio ao evento, argumentando que o convênio celebrado previa expressamente que a parceria com o Ministério era específica para o dia 13/6/2009, ao passo que a festividade em si não se restringia apenas a um dia. Afirma que, nessa data específica, não houve qualquer outro patrocínio além do ministério convenente. Contudo, em outros dias do festejo, verificou-se tal ocorrência, o que não pode ser entendido como irregular, visto não ser objeto da avença. 
	3.6. Por fim, requer o afastamento da responsabilidade e do débito atribuído ao ex-gestor municipal.
	Análise
	3.7. Dando cumprimento à determinação do Tribunal, o exame das alegações complementares terá como roteiro a verificação dos itens elencados abaixo.
	(i) contrato entre a empresa responsável pela contratação da banda (ABB L Promoções de Espetáculos Ltda.) e a referida prefeitura com o registro em cartório - no Anexo 1
	(ii) recibo de pagamento da empresa em face dos serviços prestados com a devida nota de empenho - no Anexo 2
	3.8. Relativamente aos dois primeiros pontos, verifica-se que o contrato foi firmado no valor de R$ 189.400,00, ao passo que a nota fiscal emitida faz menção ao montante de R$ 202.000,00. Por sua vez, o recibo da empresa atesta o recebimento de apenas R$ 126.000,00, mesmo valor que consta da nota de empenho emitida.
	3.9. Constata-se que a nota fiscal, o recibo e a nota de empenho não fazem qualquer referência às bandas Cavalo de Pau e Sertanejos do Forró, cuja apresentação teria sido financiada com os recursos do convênio, nos termos do Plano de Trabalho aprovado. 
	3.10. O contrato celebrado, em seu Anexo I, indica as duas bandas citadas, as quais receberiam cachês de R$ 70.000,00 e R$ 43.000,00, respectivamente, totalizando R$ 113.000,00.
	3.11. Observa-se, portanto, que, além de os documentos fiscais não fazerem qualquer referência às duas bandas, existe discrepância evidente entre os montantes citados, o que torna inviável a tarefa de vincular os pagamentos às referidas apresentações.
	3.12. Desse modo, ficam mantidas as conclusões até agora reinantes acerca das irregularidades tratadas nestes autos.  
	(iii) fotos da apresentação das bandas, no evento, com as faixas indicativas do nome da prefeitura, além da festa e das bandas - no Anexo 3
	3.13. Sobre este ponto, após analisar as fotos, verifica-se não ser possível vincular a apresentação das bandas à data da festividade. De fato, é possível observar as faixas com a logomarca do Ministério e o nome do município. Contudo, não se pode afirmar que as bandas se apresentaram especificamente naquele ano, no referido festejo.
	3.14. Além disso, deve-se registrar que, em verdade, as poucas fotos anexadas fazem referência apenas à banda Cavalo de Pau, inexistindo qualquer menção à Sertanejos do Forró.
	3.15. Por essa razão, mantêm-se as conclusões até aqui vigentes. 
	(iv) alegação sobre a exigência exclusiva da apresentação de fotos
	3.16. Relendo o convênio firmado (peça 1, p. 37-54) , observa-se que assiste razão ao ora defendente no sentido da inexistência explícita de exigência de comprovação das apresentações por meio de fotografias ou vídeos. De fato, a avença celebrada não contém dispositivo nesse sentido.
	3.17. Não obstante, a própria defesa admite que o Ministério concedente fez alusão à necessidade e pertinência da apresentação de tais elementos para efeito de comprovação da efetiva realização dos eventos (parecer técnico emitido pela Coordenação-Geral de Análise de Projetos, peça 1, p. 25) . Ademais, o TCU não exigiu fotografias como única forma de provar a execução física. Na citação (peça 7) , contou a expressão 'não encaminhamento de fotografias, filmagens ou matérias de repercussão pós evento, de forma a comprovar a realização das apresentações artísticas no evento proposto, devendo as imagens constar registros, em plano aberto, com data, identificação da banda e elementos que demonstrem a execução física da ação especificamente na localidade e evento objeto do Convênio'. Note-se que o TCU deixou uma lista aberta, não exaustiva, de formas do gestor de provar a execução dos itens do ajuste. O responsável, por seu turno, não trouxe em sua defesa documentos que alterassem a visão do TCU, de modo que não provou parte da execução física.
	3.18. De qualquer modo, mesmo que seja considerada a inexistência explícita da exigência aqui tratada, permanece a ausência de comprovação da apresentação das bandas contratadas, ocorrência que constitui descumprimento das obrigações formalmente assumidas pelo convenente. 
	3.19. Assim, sugere-se acolher parcialmente o argumento oferecido, mantendo-se, contudo, as conclusões acerca da não comprovação mencionada, bem como o débito apontado.  
	(v) suposta impertinência sobre a rejeição dos elementos de prova (mídia apresentada) ante a suscitada violação ao princípio da impessoalidade (nome de parlamentares) 
	3.20. Para este ponto, verifica-se que o convênio firmado é taxativo ao proibir a realização de despesas com publicidade em que constem nomes ou símbolos que possam caracterizar promoção pessoal (Cláusula Décima Sexta, item IX) . Conforme se lê no dispositivo mencionado, em caso de incidência em tal proibição, é prevista a glosa das despesas efetuadas.
	3.21. Assim, de fato, a menção a políticos e outras autoridades constitui clara afronta ao Princípio da Impessoalidade, ilegal, portanto, e não se presta a servir de comprovação da execução do serviço contratado.
	3.22. Sugere-se, desse modo, a rejeição do argumento oferecido pelo responsável.
	(vi) alegação sobre a ausência de previsão da 'declaração do responsável pelo almoxarifado' para o ateste do recebimento e da distribuição do material de divulgação
	3.23. De fato, no convênio firmado, inexiste previsão de fornecimento de declaração do responsável pelo almoxarifado. Entretanto, em sua cláusula Décima Segunda, Parágrafo Segundo, alínea 'k', é exigida a apresentação de 'termo de recebimento' e de 'termo de distribuição' do material promocional adquirido. 
	3.24. No presente processo, não foi encontrada qualquer declaração ou atesto de recebimento do dito material. Por essa razão, mesmo que se considere descabida a exigência específica da declaração do chefe do almoxarifado, permanece inalterada a irregularidade constatada, não cabendo, portanto, acolhimento da alegação juntada pela defesa. 
	(vii) a alegação sobre a inexistência de outros patrocínios para o objeto do convênio 	    
	3.25. Relativamente a esta questão, a defesa admite a existência de outros patrocínios, mas assevera que estes não teriam qualquer relação com a data específica da apresentação das duas bandas aqui citadas, uma vez que, para este dia em particular, o patrocinador seria apenas o ministério concedente.
	3.26. Não obstante, conforme já relatado nesta instrução, os documentos fiscais apresentados não demonstram, com a clareza que o caso exige, que a contratação das bandas foi efetivamente paga com recursos federais originários da avença celebrada.
	3.27. Além disso, verifica-se que a defesa não juntou qualquer elemento que comprove, inequivocamente, a inexistência de outros patrocinadores para a mencionada data. Desse modo, não cabe acolhimento do argumento apresentado, restando, assim, inalterada a conclusão até aqui vigente sobra este ponto.
	Conclusão
	4.	Após o exame da documentação complementar anexada na peça 16, verifica-se que esta não trouxe elementos capazes de alterar as conclusões acerca das irregularidades, da responsabilidade apontada e do dano ao erário apurado. 
	 4.1. Assim, cumpre reeditar a proposta apresentada na instrução precedente (peça 11) , nos termos abaixo sugeridos.
	Proposta de encaminhamento
	5.	Diante do exposto, submetem-se os autos à consideração superior, com a seguinte proposta: 
	a) 	acolher parcialmente as alegações de defesa apresentadas pelo Sr. Everaldo Dias de Arruda, ex-prefeito do município de Sairé/PE;
 	b) com fundamento nos arts. 1º, inciso I, 16, inciso III, alínea 'c', da Lei 8.443/1992, c/c os arts. 19 e 23, inciso III, da mesma Lei, e com arts. 1º, inciso I, 209, inciso III, 210 e 214, inciso III, do Regimento Interno, julgar irregulares as contas do Sr. Everaldo Dias de Arruda, ex-prefeito do município de Sairé/PE, condenando-o ao pagamento da quantia de R$ 120.000,00, com a fixação do prazo de quinze dias, a contar da notificação, para comprovar, perante o Tribunal (art. 214, inciso III, alínea 'a', do Regimento Interno) , o recolhimento da referida dívida aos cofres do Tesouro Nacional, atualizada monetariamente e acrescida dos juros de mora, calculados a partir de 10/7/2009, até a data do recolhimento, na forma prevista na legislação em vigor, abatendo-se, na oportunidade, os valores já ressarcidos;
	c) aplicar ao Sr. Everaldo Dias de Arruda, ex-prefeito do município de Sairé/PE, a multa prevista no art. 57 da Lei 8.443/1992 c/c o art. 267 do Regimento Interno, fixando-lhe o prazo de 15 (quinze) dias, a contar da respectiva notificação, para comprovar, perante o Tribunal (art. 214, inciso III, alínea 'a', do Regimento Interno) , o recolhimento da dívida aos cofres do Tesouro Nacional, atualizada monetariamente desde a data do acórdão até a do efetivo recolhimento, se for paga após o vencimento, na forma da legislação em vigor;
	d) autorizar, desde logo, nos termos do art. 28, inciso II, da Lei 8.443/1992, a cobrança judicial das dívidas caso não atendidas as notificações;
	e) autorizar, desde que solicitado pelo responsável, o pagamento das dívidas acima em 36 (trinta e seis) parcelas mensais e consecutivas, nos termos do art. 26 da Lei 8.443/1992 c/c o art. 217 do Regimento Interno, fixando-lhe o prazo de quinze dias, a contar do recebimento da notificação, para comprovar perante o Tribunal o recolhimento da primeira parcela, e de trinta dias, a contar da parcela anterior, na forma prevista na legislação em vigor; e
	f) nos termos do § 3º do art. 16 da Lei 8.443/92, c/c o § 7º, do art. 209, do Regimento Interno/TCU, providenciar a imediata remessa de cópia da documentação pertinente à Procuradoria da República no Estado do Pernambuco, para ajuizamento das ações civis e penais cabíveis, informando que a presente deliberação, acompanhada do Relatório e do Voto que a fundamenta, está disponível para a consulta no endereço www.tcu.gov.br/acordaos, além de esclarecer que, caso requerido, o TCU poderá fornecer sem custos as correspondentes cópias, de forma impressa."
3.	Enfim, por intermédio do Exmo. Sr. Procurador Marinus Eduardo De Vries Marsico, o MPTCU manifestou a sua concordância em relação à aludida proposta da unidade técnica, tendo lançado o seu parecer à Peça 25 nos seguintes termos:
	" (...) Depois de opinarmos sobre o mérito da Tomada de Contas Especial (peça 15) , manifestando nossa concordância com a proposta de encaminhamento alvitrada pela unidade técnica (peça 11 a 13) , a 2ª Câmara do TCU (Acórdão 3.551/2019) determinou que a secretaria responsável pelo processo analisasse as alegações de defesa de peça 16, o que foi viabilizado pela instrução de peça 22, avaliação que contou com a concordância dos dirigentes (peça 23 e 24) .
	O auditor instrutor aponta que a discrepância nos valores torna inviável a tarefa de associar os pagamentos às apresentações musicais indicadas (item 3.11) ; que as fotos não vinculam a apresentação das bandas à data da festividade (item 3.13) ; que mesmo não existindo no convênio a obrigatoriedade da apresentação de fotos e vídeos, os meios relacionados na citação de peça 7 são meramente ilustrativos de como o responsável poderia comprovar a apresentação das bandas (itens 3.17 e 3.18) ; que o convênio é taxativo na vedação de realização de despesa com publicidade em que constem nomes e símbolos que caracterizem promoção pessoal (item 3.20) ; que inexiste previsão para a declaração do responsável pelo almoxarifado, mas há obrigatoriedade da apresentação de 'termo de recebimento' e 'termo de distribuição' (itens 3.23 e 3.24) .
	Dito isso, a avaliação técnica da derradeira instrução (peça 22) é que as alegações e os documentos contidos na peça 16 não têm o condão de modificar a conclusão acerca das irregularidades, da responsabilidade e da existência de dano.
	Assim, à vista dos elementos contidos nos autos, manifestamo-nos, no essencial, de acordo com a proposta uníssona da Secex-TCE (peças 22-24) ."
É o Relatório.

8.1. Rodrigo da Silva Albuquerque (OAB-PE 35.044), entre outros, representando Everaldo Dias de Arruda.

Procurador Marinus Eduardo De Vries Marsico.

TOMADA DE CONTAS ESPECIAL. MINISTÉRIO DO TURISMO. CONVÊNIO. TOTAL IMPUGNAÇÃO DOS DISPÊNDIOS. NÃO CONSECUÇÃO DOS OBJETIVOS FIXADOS. CITAÇÃO. REJEIÇÃO DAS ALEGAÇÕES DE DEFESA. NÃO COMPROVAÇÃO DA BOA E REGULAR APLICAÇÃO DOS RECURSOS FEDERAIS TRANSFERIDOS. CONTAS IRREGULARES. DÉBITO. MULTA. CIÊNCIA.

TOMADA DE CONTAS ESPECIAL (TCE)

Secretaria de Controle Externo de Tomada de Contas Especial (Secex-TCE).

Trata-se de tomada de contas especial instaurada pelo Ministério do Turismo (MTur) em desfavor de Everaldo Dias de Arruda, como então prefeito de Sairé - PE (gestões: 2005-2008 e 2009-2012) , diante da total impugnação dos dispêndios inerentes ao Convênio n.º 395/2009 destinado à realização do evento intitulado como "Festa do Buscapé em Sairé/PE" sob o montante de R$ 126.000,00 pelo aporte de R$ 120.000,00 em recursos federais e de R$ 6.000,00 em recursos da contrapartida, tendo a vigência do ajuste sido estipulada para o período de 9/6 a 30/9/2009.
2.	A partir do Relatório do Tomador de Contas Especial n.º 80, de 2016 (Peça 1, p. 154-158) , restou anotada a responsabilidade de Everaldo Dias de Arruda pelo dano ao erário sob o valor original de R$ 120.000,00 em face da total impugnação dos dispêndios do aludido convênio. 
3.	No âmbito do TCU, a então Secex-TO promoveu, regularmente, a citação do responsável para apresentar, em suma, as suas manifestações sobre as seguintes falhas: (i) ausência do envio das fotografias e filmagens ou dos matérias de repercussão pós-evento; (ii) ausência da declaração original emitida pelos prestadores dos serviços de anúncios por carro de som, com o atesto da convenente; (iii) falta da apresentação da declaração do responsável pelo almoxarifado municipal, atestando o recebimento e a distribuição do material de divulgação; (iv) desconformidade entre os exemplares de cartazes apresentados como divulgação pela convenente e o previsto no plano de trabalho; e (v) divergência entre a declaração de não existência de outros patrocinadores no evento e a mídia de divulgação apresentada pela convenente ante a evidenciação de vários patrocinadores anunciados, por exemplo, como o Banco do Brasil, o governo de Pernambuco e a Confederação Nacional da Indústria.
4.	Em sua defesa, à Peça 10, o responsável alegou, em síntese, que teria apresentado os novos elementos capazes de comprovar a apresentação das bandas contratadas (acervo fotográfico e declarações) , além da divulgação das festividades (cópia do contrato de prestação de serviços) e da conformidade dos cartazes (exemplar enviado ao MTur) , comprovando a aplicação dos recursos federais no objeto pactuado, sem prejuízo de alegar que os demais patrocinadores teriam arcado com os dispêndios estranhos ao aludido convênio.
5.	No seu parecer à Peça 11, o auditor federal anotou que permaneceriam ausentes, contudo, os elementos essenciais à efetiva demonstração da execução do objeto pactuado ante a falta, por exemplo, de notas fiscais, recibos e fotografias tendentes a comprovar os shows supostamente realizados pelas bandas (Cavalo de Pau e Sertanejos do Forró) , além de carecerem de respaldo técnico, não servindo para a respectiva comprovação, as declarações apresentadas pelas autoridades locais e estaduais com o intuito de ratificar a realização do evento festivo.
6.	Por conseguinte, após a análise do feito, a então Secex-TO pugnou pela irregularidade das contas do aludido responsável para lhe imputar o correspondente débito, além de lhe aplicar a multa prevista no art. 57, da Lei n.º 8.443, de 1992; tendo o MPTCU anuído a essa proposta.
7.	Ocorre, todavia, que o responsável passou a acostar os seus elementos adicionais de defesa à Peça 16, buscando elucidar algumas pendências suscitadas no parecer da unidade técnica, e, assim, a 2ª Câmara do TCU prolatou o Acórdão 3.551/2019 no sentido de determinar que a unidade técnica promovesse a análise sobre a aludida manifestação e, especialmente, sobre os seguintes elementos: (i) contrato com a empresa responsável pela contratação das bandas (ABB L Promoções de Espetáculos Ltda.) ; (ii) recibo de pagamento da empresa em face dos serviços prestados com a devida nota de empenho; (iii) fotos sobre a apresentação das bandas no evento, com as faixas indicativas do nome da prefeitura, além da festa e das bandas; (iv) alegação sobre a exigência exclusiva da apresentação de fotos; (v) suposta impertinência sobre a rejeição dos elementos de prova (mídia apresentada) ante a suscitada violação ao princípio da impessoalidade (nome de parlamentares) ; (vi) alegação sobre a ausência de prévia previsão sobre a "declaração do responsável pelo almoxarifado" para o ateste do recebimento e da distribuição do material de divulgação; e (vii) alegação sobre a inexistência de outros patrocínios para o objeto pactuado.
8.	Ao discorrer, então, sobre a aludida defesa acostada à Peça 16, a Secex-TCE emitiu o seu parecer à Peça 22 e assinalou que o responsável não teria trazido os elementos capazes de alterar as anteriores conclusões sobre a subsistência das aludidas irregularidades, em função dos seguintes aspectos: 
 (i) subsistiria a discrepância entre os valores do contrato celebrado com o responsável pela contratação das bandas sob o valor de R$ 189.400,00 e a nota fiscal emitida sob o valor de R$ 202.000,00, além do suposto recibo emitido pela empresa, atestando o recebimento de apenas R$ 126.000,00; 
 (ii) a nota fiscal, com o recibo, e a nota de empenho não estariam relacionadas com as bandas (Cavalo de Pau e Sertanejos do Forró) ; 
 (iii) as fotos não permitiriam vincular a apresentação das bandas à data da festividade; 
 (iv) o gestor não teria apresentado os documentos hábeis para comprovar a efetiva execução do ajuste; 
 (v) a menção a políticos, entre outras autoridades, poderia figurar como afronta ao princípio da impessoalidade e à Cláusula Décima Sexta (item IX) do convênio; 
 (vi) permaneceria a ausência de qualquer declaração ou atesto sobre o recebimento e a distribuição do material de divulgação; 
 (vii) os documentos fiscais não demonstrariam que a contratação das bandas teria resultado no efetivo pagamento a partir dos recursos federais provenientes do referido ajuste; e
 (viii) a defesa não teria apresentado qualquer elemento tendente a comprovar a suposta inexistência de outros patrocinadores para a mencionada data do evento.
9.	Por esse ângulo, após a análise final do feito, a unidade técnica propôs a irregularidade das contas do aludido responsável para condená-lo ao pagamento do correspondente débito, além de lhe aplicar a subsequente multa legal; tendo o Parquet especial anuído a essa proposta.
10.	O TCU pode incorporar o parecer da unidade técnica a estas razões de decidir.
11.	Bem se sabe que, em sintonia, entre outros, com os Acórdãos 1.194/2009 e 3.991/2015, da 1ª Câmara, os Acórdãos 27/2004, 6.235/2013 e 3.223/2017, da 2ª Câmara, e os Acórdãos 11/1997 e 997/2015, do Plenário, a jurisprudência do TCU estaria firmada no sentido da pessoal responsabilidade do gestor pela comprovação da boa e regular aplicação dos recursos federais recebidos mediante convênio ou instrumentos congêneres, submetendo todo aquele que administra os recursos públicos ao dever de demonstrar o correto emprego dos valores federais, nos termos do art. 70, parágrafo único, da Constituição de 1988 e do art. 93 do Decreto-Lei nº 200, de 1967.
12.	Por esse prisma, diante da ausência de elementos capazes de demonstrar a boa e regular aplicação dos recursos federais a partir da inaceitável ausência da necessária comprovação sobre o nexo causal entre os recursos federais aportados e os supostos dispêndios incorridos no ajuste, a realização desses supostos dispêndios configurou a ofensa não só às regras legais, mas também aos princípios basilares da administração pública, já que, ao final e ao cabo, o gestor deixou de prestar a devida satisfação à sociedade sobre o efetivo emprego dos recursos públicos postos à sua disposição, e, assim, restaria confirmada a presunção legal de dano ao erário pela integralidade dos valores repassados em face do eventual desvio ou desperdício dos respectivos recursos federais, restando adequada, desse modo, a proposta da unidade técnica para a condenação do responsável em débito e em multa.
13.	Não subsistiria, enfim, a prescrição da pretensão punitiva do TCU no presente caso concreto, já que, nos termos do Acórdão 1441/2016-TCU-Plenário, não transcorreu o período superior a dez anos entre a ordem para a citação no âmbito do TCU, em 30/1/2018 (Peça 5) , e a data fatal para a prestação de contas final do ajuste, em 30/10/2009 (Peça 1, p. 49) .
14.	Eis que, por meio do aludido Acórdão 1.441/2016 proferido na Sessão Extraordinária de 8/6/2016, o Plenário do TCU firmou o seu entendimento no sentido de que a prescrição da pretensão punitiva deve seguir a regra geral do prazo decenal, contado a partir do fato, em linha com o art. 205 do Código Civil brasileiro, interrompendo a contagem do aludido prazo com a ordem de citação, nos termos do art. 240, caput, da Lei n.º 13.105 (Código Processual Civil) , de 2015.
15.	Sem prejuízo, no entanto, do respeito a esse entendimento do Tribunal, deve ser reiterada a minha ressalva já registrada em vários outros julgados do TCU no sentido de que, na ausência de lei específica, o TCU não deveria aplicar qualquer prazo prescricional sobre a referida pretensão punitiva ou, então, na pior das hipóteses, o Tribunal deveria aplicar a regra prescricional fixada pela Lei n.º 9.873, de 1999, não só porque ela trataria diretamente de prescrição no âmbito do direito administrativo sancionador, mas também porque, entre outras medidas, a aludida lei mandaria aplicar o prazo prescricional penal, quando a infração administrativa também configure crime, além de determinar expressamente que, diante de ilícito continuado ou permanente, a contagem do prazo deve iniciar a partir da cessação do aludido ilícito.
16.	A despeito, contudo, de registrar essa minha posição pessoal, o TCU deve promover a pronta aplicação da multa legal em desfavor do aludido responsável a partir do entendimento fixado pelo aludido Acórdão 1441/2016-TCU-Plenário.
17.	Não subsistiria, de todo modo, a eventual necessidade de promover o retorno do presente processo para buscar a citação de outros eventuais responsáveis, estando esse entendimento, aliás, em plena sintonia com a jurisprudência fixada pelo TCU a partir, por exemplo, dos Acórdãos 4.002/2020 e 5.297/2013, da 2ª Câmara, e dos Acórdãos 1.170/2017 e 1.223/2015, do Plenário, já que a ausência dessa nova citação não resultaria em prejuízo à defesa do atual responsável, não só porque o presente processo já estaria em plenas condições de efetivo julgamento pelo TCU, mas também porque a solidariedade passiva seria legalmente erigida em favor do ente estatal credor, e não das eventuais pessoas privadas devedoras, podendo, se for o caso, o atual condenado ajuizar a superveniente ação regressiva em desfavor de outros eventuais responsáveis supostamente coobrigados.
18.	De igual sorte, como a malsinada irregularidade configuraria a eventual conduta dolosa no sentido de efetivamente assumir o risco de facilitar, permitir ou concorrer para que pessoa física ou jurídica privada incorpore ou utilize rendas, verbas ou valores integrantes do acervo patrimonial da administração pública, sem a observância das formalidades legais ou regulamentares aplicáveis, resultando no eventual ilícito doloso de improbidade administrativa causador do aludido prejuízo ao erário, nos termos, por exemplo, do art. 10, I e II, da Lei n.º 8.429, de 1992, a eventual prescrição da ação de ressarcimento ao erário também não subsistiria, estando esse entendimento em plena consonância com a jurisprudência fixada pelo STF no bojo do RE 852.475-SP, com o trânsito em julgado a partir de 6/12/2019, diante da Tese de Repercussão Geral n.º 897 no sentido de que "São imprescritíveis as ações de ressarcimento ao erário fundadas na prática de ato doloso tipificado na Lei de Improbidade Administrativa".
19.	O TCU deve julgar irregulares, portanto, as contas de Everaldo Dias de Arruda para condená-lo ao pagamento do correspondente débito, além de lhe aplicar a multa prevista no art. 57 da Lei n.º 8.443, de 1992.
Ante o exposto, pugno pela prolação do Acórdão ora submetido a este Colegiado.
TCU, Sala das Sessões, em 20 de abril de 2021.
Ministro-substituto ANDRÉ LUÍS DE CARVALHO 
Relator